【裁判字號】    95,上,138
【裁判日期】    950830
【裁判案由】    分割共有物
【裁判全文】
臺灣高等法院臺中分院民事判決           95年度上字第138號
上  訴  人  甲○○
訴訟代理人  李振祥律師
上  訴  人  丙○○
上  訴  人  丁○○
被  上訴人  乙○○
上列當事人間分割共有物事件，上訴人對於中華民國95年2月13
日臺灣臺中地方法院94年度訴字第922號第一審判決提起上訴，
本院於中華民國95年8月23日言詞辯論終結，並為判決如下：
    主  文
原判決廢棄。
兩造共有坐落台中縣大肚鄉○○段社腳小段第122地號面積2,225
平方公尺之土地，應予分割如附圖所示：即附圖編號Ａ部分面積
484平方公尺之土地分歸上訴人丁○○取得；附圖編號Ｂ部分面
積461平方公尺之土地分歸上訴人甲○○取得；附圖編號Ｄ部分
面積484平方公尺之土地分歸上訴人丙○○取得；附圖編號Ｃ部
分面積484平方公尺之土地分歸被上訴人乙○○取得；附圖編號
Ｅ部分面積148平方公尺，編號Ｆ部分面積164平方公尺之土地由
兩造保持共有，其應有部分上訴人丁○○為8442分之2135，上訴
人甲○○為8442分之2036，上訴人丙○○為8442分之2135，被上
訴人乙○○為8442分之2136。
第一、二審訴訟費用由上訴人丁○○負擔8442分之2135，上訴人
甲○○負擔8442分之2036，上訴人丙○○負擔8442分之2135，餘
由被上訴人乙○○負擔。
    事實及理由
一、按分割共有物為固有必要共同訴訟，對全體共有人必須合一
    確定，共同訴訟人中一人之行為有利於共同訴訟人者，其效
    力及於全體，民事訴訟法第五十六條第一款定有明文。本件
    雖僅原審被告甲○○一人提出上訴，其效力應及於第一審同
    造其他共同被告丁○○、丙○○，故應將之併列為上訴人，
    視同上訴，合先敘明。
二、本件被上訴人乙○○起訴主張：坐落台中縣大肚鄉○○段社
    腳小段第122地號土地，面積2,225平方公尺為兩造所共有，
    應有部分如原判決附表一所示，因系爭土地並無不能分割之
    情形，且共有人間亦無不分割之契約，而兩造無法就分割方
    法達成協議。為此請求判決分割。又系爭土地地形不完整，
    上方同小段122-28、122-34是現有道路，故被上訴人乙○○
    主張依原判決附圖甲案分割。此方案留設Ｉ部分的道路較為
    筆直，而且每人分割到的土地均面臨道路，每人所分得之土
    地也較為方正，因為系爭土地左下方有一條計畫道路尚未開
    闢，所以目前土地的價值差異不大，Ｂ、Ｄ部分土地分別分
    給上訴人甲○○和丁○○是因為他們有建物在土地上，Ａ部
    分土地原來是上訴人甲○○之夫楊昆福跟共有人訂有土地交
    換協議，楊昆福為了違約才把土地過戶給甲○○，上訴人甲
    ○○分得Ａ部分應屬合理，Ｃ、Ｄ部分相對分給上訴人丁○
    ○較好使用；被上訴人分得Ｅ部分土地較方正，故另分得Ｆ
    部分較不方正的土地，以作為平衡；上訴人丙○○分得Ｇ部
    分較不方正，也用Ｈ部分較規則的部分來補足等語。並於本
    院答辯聲明求為判決依原判決附圖甲案所示之方案分割。如
    不能採甲案，希望按原判決的採之附圖乙案分割。
三、(一)上訴人甲○○則抗辯：原判決所採附乙案之分割方法將如
    原判決附圖乙案所示Ａ部分面積六五平方公尺，Ｂ部分面積
    三五八平方公尺分歸上訴人甲○○所有，惟查該系爭Ａ部分
    土地呈三角形，面積狹小，實不適合為建築基地，顯無經濟
    上之價值。又系爭土地上方一二二之三四地號土地並非道路
    用地而為建地，係訴外人楊旭東、楊敏郎、楊敏雄等三人共
    有。另原判決將附圖所示Ｉ部分面積一二七平方公尺土地做
    為私設共有道路，然因系爭土地左下方之計劃道路尚未開闢
    ，故Ｉ部分之私設共有道路實無法連接該條計劃道路，則Ｂ
    部分土地顯無出入道路可供通行，足見原判決顯無顧慮Ａ部
    分土地經濟上之效益，及Ｂ部分土地之通行道路，是該判決
    自難謂為允當等情，上訴人甲○○主張依本判決附圖之方案
    分割。依此分割方法，每一共有人分得之土地均有對外通行
    道路，且因節省私設共有道路Ｈ部分之土地，每人可分得可
    使用之土地面積較多，土地較為完整，且經濟價值較高等語
    。並上訴聲明求為判決：依本判決附圖所示之方案分割。(二)
    上訴人丁○○抗辯：上訴人甲○○所提之方案，Ａ部分分歸
    上訴人丁○○所有，但其上有上訴人之前夫楊昆福建築之房
    屋，對上訴人丁○○顯不公平等語，故以原判決所採附圖乙
    案之方法分割為佳，並聲明求為適法之判決（駁回上訴）。
    (三)上訴人丙○○則贊同上訴人甲○○主張之分割方法，並聲
    明求為判決：依本判決附圖所示之方案分割。
四、查被上訴人乙○○主張系爭坐落台中縣大肚鄉○○段社腳小
    段第122地號面積2,225平方公尺之土地為兩造所共有，應有
    部分如原判決附表一所示，系爭土地分割方法無法經由兩造
    協議決定之事實，業據被上訴人提出系爭土地之登記謄本為
    證（見調解卷第9至10頁）。又系爭土地地目為建地，依法
    令並無不能分割之情形，且被上訴人主張兩造間並無不分割
    之契約，亦為上訴人等所不爭執，故依民法第八百二十四條
    第一項、第二項之規定，被上訴人請求准許裁判分割，應予
    准許。
五、茲兩造所爭執者厥為分割方法，上訴人甲○○、丙○○主張
    依本判決附圖所示之方案分割；上訴人丁○○主張依原判決
    所採之附圖乙案分割；被上訴人乙○○主張依原判決附甲案
    分割，如不能採甲案，依希望能依原判決所採之附圖乙案分
    割。經查：
  (一)系爭土地如原判決附圖乙案之Ａ部分上有訴外人楊昆福（上
    訴人甲○○之前夫）所有之磚造房屋，屋齡約二十年，Ｂ部
    分土地上有訴外人楊旭東、楊敏雄、楊敏郎、劉秀等人之
    磚造房屋，屋齡約三、四十年，Ｅ部分有丁○○所有之磚造
    房屋，屋齡約二十年以上，在東邊另有一條由南向北之現有
    水泥道路（即同小段122之28地號土地與原判決附圖乙案Ｈ
    之一部分），路寬約4米，可與外面之公路（即北邊台中縣
    大肚鄉○○路854巷之6至8米之道路）聯絡；此外並有部分
    空地，或種植果樹之果園及工寮等情，業經原審及本院勘驗
    現場並由原審囑託台中縣清水地政事務所測量屬實，有勘驗
    筆錄及所繪現場圖與複丈成果圖可憑（見原審卷第32頁至34
    頁，本院95年6月2日勘驗筆錄）。被上訴人乙○○主張如原
    判決附圖甲案之分割方法，惟該方案中供共有人通行之私設
    道路（即如該方案Ｉ部分）面積達497平方公尺，顯有浪費
    之嫌，且無形中減少各共有人可供利用之土地；又該方案分
    給上訴人丙○○之Ｇ部分土地地形不規則，造成畸零地，有
    礙土地之完整利用，且對上訴人丙○○顯有不公；又該方案
    將各共有人所分得之土地分在私設道路之東西兩旁，切割成
    左右各二塊之零碎土地，顯不利於共有人對於土地之規劃使
    用，無形中亦減少各共有人受配土地之價值。此外該方案中
    上訴人甲○○分得之Ａ部分土地須經由同小段第122之34地
    號土地或Ｉ部分之私設道路土地與外面之道路（即北邊台中
    縣大肚鄉○○路854巷6至8米之道路）聯絡，但上訴人甲○
    ○主張該第122之34地號土地為訴外人楊旭東、楊敏雄、楊
    敏郎共有土地（為建地而非道路用地），目前作庭院使用兼
    供通行乙節，業經本院勘驗現場查明屬實，並有勘驗筆錄及
    土地登記簿謄本之記載可憑（見本院卷第32頁）。雖該土地
    目前也暫充道路使用，惟如他日土地所有權人楊旭東、楊敏
    郎、楊敏雄不同意上訴人甲○○經過或通行，將來上訴人甲
    ○○之對外聯絡即有困難，且易滋生糾紛。何況該方案Ｉ部
    分之道路土地係輾轉先往南折再轉向東始能接現有同小段第
    12 2之28地號約4米之巷道與北邊台中縣大肚鄉○○路854號
    之6至8米道路相聯絡，並非直接自該Ａ部分土地由西向東開
    設一條道路連接系爭土地東邊之現巷道（即上述同小段第12
    2之28之4米巷道），如此設計不獨大費周章，增加出入之不
    便與麻煩，且浪費共有人可資利用之土地，故被上訴人乙○
    ○所主張之原判決附圖甲案並非理想之分割方案。
  (二)上訴人丁○○主張依原判決附圖乙案所示之方法分割（此方
    案亦為被上訴人乙○○主張之備用方案）。惟此方案將造成
    上訴人甲○○出入與對外聯絡之困難與不便。良以此方案並
    無一條可使上訴人甲○○通行並直接連接系爭土地東邊之現
    有水泥道路（即上述同小段第122之28地號4米巷道）以便與
    外面道路（即北邊台中縣大肚鄉○○路854巷6至8米之道路
    ）相聯絡之管道。雖該方案另設計上訴人甲○○分得之Ｂ部
    分之土地可經由同小段第122之34地號訴外人楊旭東、楊敏
    雄、楊敏郎之私人土地與北邊上述台中縣大肚鄉○○路854
    巷之6至8米道路相聯絡，但此種設計並不理想且易滋生糾紛
    已如上述。又該方案在系爭土地西南角處另開闢一條Ｉ部分
    之土地，以便使上訴人甲○○經由同小段第122-12，122-4
    地號土地之八米計畫道路與外面聯絡（參見本院卷第54頁之
    附圖）。惟經本院函查台中縣大肚子鄉公所查明該兩筆土地
    是否列入八米計劃道路，及將於何時開闢。經台中縣大肚鄉
    公所以95年6月13日肚鄉工字第0950009027號函本院略以：
    「有關本鄉○○段社腳小段第122-4、122-10等二筆土地號
    土地，經查皆為八公尺計畫用地。另該計畫道路將於何時開
    闢？因該計畫道路用地皆未徵收取得，故無確定之開闢日期
    ．．．」等情（見本院卷第61頁）。足見該同小段122-4、
    122-10兩筆土地雖為八米計畫道路用地，但將來係於何時開
    闢？能否順利開闢？均屬未定之天。則於計畫道路開闢前，
    上訴人甲○○顯然無法利用Ｉ部分之土地連接計畫道路與外
    面聯絡，此方案未考慮上訴人甲○○目前現實上通行之困難
    ，亦未籌設適當之解決之道，顯非妥適之方案，是以，上訴
    人丁○○、被上訴人乙○○主張之原判決附圖乙案，亦不可
    採。
  (三)上訴人甲○○主張如本判決附圖之分割方案。依此方案，如
    附圖所示Ａ部分面積484平方公尺之土地（其上有上訴人丁
    ○○之磚造房屋）分歸上訴人丁○○所有，丁○○可利用開
    闢六米寬之Ｆ部分之共有道路連接同小段第122-28地號現有
    4米道路與外面道路（即上述北邊台中縣大肚鄉○○路854號
    6至8米道路）聯絡；Ｄ部分面積484平方公尺之土地分歸上
    訴人丙○○所有，丙○○可利用開闢之Ｅ部分及Ｆ部分之六
    米共有道路連接同小段第122之28地號現有4米寬道路與外面
    道路（即上述北邊台中縣大肚鄉○○路854巷之6至8米道路
    ）聯絡；Ｃ部分面積484平方公尺之土地分歸被上訴人乙○
    ○所有，乙○○可利用開闢Ｅ及Ｆ部分之6米共有道路連接
    同小段第122-28地號現有4米寬之道路與外面道路（即上述
    北邊台中縣大肚鄉○○路854巷6至8米之道路）聯絡；Ｂ部
    分面積461平方公尺之土地分歸道路上訴人甲○○所有，甲
    ○○可利用開闢之Ｅ及Ｆ部分六米共有道路連接同小段第
    122-28地號4米寬之現有道路與外面道路（即上述北邊台中
    縣大肚鄉○○路854巷6至8米之道路）聯絡。依此一分割方
    案，每一共有人均有適宜之對外聯絡道路以供通行，且此一
    方案，須開闢之Ｅ、Ｆ之道路用地合計僅為312平方公尺（
    計算公式：148＋164＝312），較原判決附圖甲案Ｉ部分之
    道路面積497平方公尺，及原判決附圖乙案Ｈ、Ｉ之道路用
    地470平方公尺（計算公式343＋127＝470），節省至少185
    或158平方公尺以上之道路用地，無形中增加每一共有人可
    資利用之土地，且使每一共有人分得之土地更加方正完整，
    有助於提高每一共有人受配土地之經濟價值，再者每一共有
    人均可方便通行，對各之共有人均為公平，又無上述原判決
    甲、乙兩案之缺點，故本判決附圖之方案較為妥適理想，應
    屬可採。
  (四)又上訴人丁○○主張如依本判決附圖之方案分割，伊分得之
    Ａ部分土地上有訴外人即上訴人甲○○之前夫楊昆福之房屋
    ，對其顯有不公等語，但查上訴人甲○○分得之Ｂ部分土地
    上亦有訴外人楊敏郎、楊旭東、楊敏雄之房屋，並非僅不利
    於上訴人丁○○一人。況此係土地之現狀，任何共有人分到
    該部分均將面臨同樣之問題，儘可依相關法律程序救濟處理
    （如行使物上請求權，或依民法第八百二十五條規定主張）
    ，不得執此指上開方案有何不妥之處。又上訴人甲○○亦主
    張其分得之Ｂ部分土地既有訴外人楊旭東、楊敏雄、楊敏郎
    、劉秀等人之建物，上訴人甲○○分得後應與楊旭東等四
    人另行起訴請求拆屋交地，而支出訴訟費用，故被上訴人乙
    ○○應補償上訴人甲○○十萬元云云，惟此係日後上訴人甲
    ○○應否依民法第八百二十五條或相關法律行使或請求救濟
    之問題，不能於分割共有物裁判中一併主張。
六、綜上所述，原判決所採之分割方法（如原判決附圖乙案）有
    所不當，上訴人甲○○等人請求廢棄，為有理由，應予准許
    。爰將原判決廢棄，改判如主文所示（即如本判決附圖之分
    割方法）。又本件兩造均陳明無論採那一方案均不要求以民
    法第八百二十五條第三項之價金補償（見本院卷第95年7月
    20日準備程序筆錄），爰不諭知以金錢補償，併此敘明。
七、據上論據，本件上訴為有理由，依民事訴訟法第四百五十條
    ，第七十八條，第八十五條第一項但書，第八十一條第二款
    ，判決如主文。
中    華    民    國    95    年    8     月    30    日
                    民事第七庭審判長法  官  袁再興
                                    法  官  陳賢慧
                                    法  官  盧江陽
以上正本係照原本作成。
如對本判決上訴，須於收受判決送達後20日內向本院提出上訴書
狀，其未表明上訴理由者，應於提出上訴後20日內向本院提出上
訴理由書（須按他造人數附具繕本）。
上訴時應提出委任律師為訴訟代理人之委任狀。具有民事訴訟法
第466條之1第1項但書或第2項之情形為訴訟代理人者，另應附具
律師及格證書及釋明委任人與受任人有該條項所定關係之釋明文
書影本。
                                     書記官  林水濱
中    華    民    國    95    年    9     月    1     日
                                                      Ｂ


司法院資訊處製作；財團法人民間司法改革基金會備份。
